【裁判字號】    95,訴,3172
【裁判日期】    970704
【裁判案由】    偽造文書等
【裁判全文】
臺灣高雄地方法院刑事判決              95年度訴字第3172號
公  訴  人  臺灣高雄地方法院檢察署檢察官
被      告  甲○○
                    2樓
上列被告因偽造文書等案件，經檢察官提起公訴（95年度偵字第
19781 號），本院判決如下：
    主  文
甲○○犯行使偽造私文書罪，累犯，處有期徒刑捌月，減為有期
徒刑肆月，如易科罰金，以銀元參佰元即新臺幣玖佰元折算壹日
。
    事  實
一、甲○○前因詐欺案件，經臺灣高等法院高雄分院以88年度上
    易字第1147號判處有期徒刑1 年確定，於民國90年5 月10日
    縮短刑期執行完畢。緣國豐實業行之負責人蘇宏羱（原名戊
    ○○），於94年間就國豐實業行營業內容中有關「活力氧」
    （即一種罐裝氧氣）之銷售業務，授權劉敏忠以國豐實業行
    之名義對外銷售，並將國豐實業行所承租位於高雄縣橋頭鄉
    ○○路93號台糖橋頭廠園區內之台糖花園餐廳，提供作為銷
    售「活力氧」之辦公處所；且於銷售「活力氧」後，應由劉
    敏忠以國豐實業行之名義開立統一發票與消費者，為利於統
    一發票之開立，蘇宏羱授權劉敏忠委由不詳之刻印業者製作
    「國豐實業行」之統一發票專用章1 枚。而甲○○以更名前
    之舊名「陳明」名義，於94年4 月間受僱於劉敏忠從事銷
    售「活力氧」之業務。詎甲○○仍不知悔改，基於行使偽造
    私文書之犯意，以國豐實業行執行副總「陳明」（起訴書
    誤繕為陳炯明）之名義，於94年4 月22日前某日向汎瑋科技
    有限公司（下稱汎瑋公司）訂購華碩筆記型電腦4 部，於94
    年4 月22日汎瑋公司運送上開貨物至前開高雄縣橋頭鄉○○
    路93號時，在泛瑋公司出貨單之「客戶簽章欄」內，盜用前
    開之「國豐實業行」統一發票專用章，盜蓋印文於泛瑋公司
    出貨單之「客戶簽章欄」內，表徵「國豐實業行」已收取貨
    物之證明，而偽造出貨單一紙，並持之向汎瑋公司行使，足
    以生損害於蘇宏羱即國豐實業行、汎瑋公司對於商場交易行
    為之正確性及汎瑋公司對於買受人消費能力之評估。
二、案經泛瑋公司、蘇宏羱訴請臺灣高雄地方法院檢察署檢察官
    偵查起訴。
    理  由
壹、證據能力之認定：
一、按被告以外之人於審判外之言詞或書面陳述，除法律有規定
    者外，不得作為證據，刑事訴訟法第159 條第1 項定有明文
    。然被告以外之人於審判外之陳述，雖不符刑事訴訟法第15
    9 條之1 至第159 條之4 之規定，而經當事人於審判程序同
    意作為證據，或當事人、代理人、辯護人知有第159 條第1
    項之情形，而未於言詞辯論終結前聲明異議者，法院審酌該
    言詞陳述或書面陳述作成時之情況，認為適當者，亦得為證
    據，刑事訴訟法第159 條之5 亦定有明文。本判決所引用之
    證據資料（詳後引證據），其中傳聞證據部分，縱無刑事訴
    訟法第159 條之1 至第159 條之4 或其他規定之傳聞證據例
    外情形，亦因被告、檢察官於本院最後審判期日或同意可作
    為證據使用（本院卷二第76頁至84頁），或未聲明異議，依
    刑事訴訟法第159 條之5 第1 項、第2 項之規定，本院審酌
    該證據作成之情況，認為適當，應得為證據。
貳、實體部分：
一、訊據被告甲○○固坦承曾向告訴人汎瑋公司（下稱告訴人公
    司）訂購上開貨品，於94年4 月22日告訴人公司運送貨品至
    高雄縣橋頭鄉○○路93號時，其曾自行拿取國豐實業行之統
    一發票專用章，蓋用印文於告訴人公司出貨單之「客戶簽章
    欄」，並持之交付告訴人公司而行使，惟否認有何行使或偽
    造私文書之犯行，辯稱：於向告訴人公司訂貨時，其係以「
    陳明」之個人名義，並表明係供自己個人創業之用，與國
    豐實業行無關，至於出貨單上所載「客戶名稱：國豐實業行
    （陳炯明副總）」等字樣，為告訴人公司自行製作，且當時
    其確實任職為國豐實業行之執行副總云云。經查：
(一)國豐實業行之負責人即證人蘇宏羱，於94年間就國豐實業行
    營業內容中有關「活力氧」之銷售業務，授權案外人劉敏忠
    以國豐實業行之名義對外銷售，並將國豐實業行所承租位於
    台糖橋頭廠園區內門牌號碼高雄縣橋頭鄉○○路93號之台糖
    花園餐廳，提供作為銷售「活力氧」之辦公處所；且於劉敏
    忠銷售「活力氧」產品後，應由劉敏忠以國豐實業行之名義
    開立統一發票與消費者，為利於統一發票之開立，蘇宏羱授
    權劉敏忠委由不詳之刻印業者製作「國豐實業行」之統一發
    票專用章1 枚；而被告以更名前之舊名「陳明」名義，於
    94年4 月間受僱於劉敏忠擔任銷售「活力氧」之業務；又被
    告曾向告訴人公司訂購上開貨品，於94年4 月22日告訴人公
    司運送貨品至高雄縣橋頭鄉○○路93號時，其曾自行拿取國
    豐實業行之統一發票專用章，蓋用印文於告訴人公司出貨單
    之「客戶簽章欄」，並持之交付告訴人公司而行使等情，為
    被告所是認，並經證人蘇宏羱於本院證述明確（本院卷二第
    69 頁 至71頁），且有被告改名之戶籍謄本（本院卷一第56
    頁）、記載「國豐實業有限公司、活力氧O2急救氧氣瓶、執
    行副經理陳明」等字樣之名片（本院卷一第191 頁）、蓋
    有國豐實業行統一發票專用章印文之告訴人公司出貨單（偵
    一卷第54頁）附卷可參。雖證人蘇宏羱證述就上開台糖花園
    餐廳之門牌號碼究為93號或87號，其已忘記，惟由本案中前
    開國豐實業行統一發票專用章之印文中顯示地址為「高雄縣
    橋頭鄉○○路93號」，堪認該地址確為高雄縣橋頭鄉○○路
    93號，證人蘇宏羱所為門牌號碼為87號之證述，應屬記憶錯
    誤。又證人蘇宏羱於本院雖證稱：當時並無交付國豐實業行
    之統一發票專用章與劉敏忠等語，惟同時復證述：「（你的
    公司有無總經理叫劉敏忠？）那就是劉董，他不是我公司的
    總經理。」、「（當時是否授權劉董以國豐實業行名義販售
    活力氧的產品？）是的。」、「（你跟劉董就行銷部分，有
    無約定如何計算利潤？）我只是給他每包活力氧的成本價，
    他多賣差額就是他的利潤。」、「（劉董賣出後，是向你報
    賣出價格而要開發票嗎？）是的。要以賣出的價格開發票。
    我給他成本是壹支一百五十元，當時市價的價格是二百到二
    百五十元。」、「（就你印象中，劉董幫你賣出的活力氧，
    大概賣了多少數量？）數量很少，他賣出的總價格也沒有超
    過十萬元。」等語（本院卷第71 頁 至74頁）。足見證人蘇
    宏羱授權劉敏忠以國豐實業行名義對外銷售「活力氧」產品
    ，並於銷售時以國豐實業行名義開立統一發票與消費者，為
    利於統一發票之開立，劉敏忠必須使用國豐實業行之統一發
    票專用章，而證人蘇宏羱亦明知劉敏忠確有銷售「活力氧」
    產品之事實，故證人蘇宏羱雖未將國豐實業行之統一發票專
    用章交與劉敏忠，惟其已授權劉敏忠製作另一國豐實業行之
    統一發票專用章，以供劉敏忠保管並使用於銷售「活力氧」
    之業務，堪以認定。既劉敏忠所持有之國豐實業行統一發票
    專用章，為證人蘇宏羱授權下所製作，自非偽造。又證人蘇
    宏羱於本院雖證述被告沒有在國豐實業行任職云云，惟被告
    受僱於劉敏忠而以國豐實業行名義對外銷售「活力氧」產品
    之事實，除有上開被告名片在卷可憑外，並經證人蘇宏羱證
    述，該名片為國豐實業行之名片版，可能是劉敏忠請公司小
    姐幫被告所製成，及伊曾於上開台糖園區餐廳與被告見面等
    語可佐（本院卷二第71頁至72頁）；況證人蘇宏羱於本院復
    證述：「（劉董有無找何人幫他行銷？）我不清楚，那段時
    間我人在國外，等我回國後，餐廳被颱風吹的亂七八糟就結
    束了。」等語（本院卷二第71頁），足見證人蘇宏羱不清楚
    劉敏忠有無僱請被告經銷「活力氧」產品，故證人蘇宏羱於
    本院雖證述被告沒有在國豐實業行任職等語，應係指伊不曾
    僱用被告，惟尚難憑此而謂被告不曾受僱於劉敏忠並以國豐
    實業行名義對外推銷「活力氧」產品。基上各節，前開事實
    ，應堪認定。
(二)被告雖以上開情詞置辯，惟查：被告向告訴人公司訂購上開
    電腦商品時，係以國豐實業行執行副總之名義，此經證人即
    告訴人公司業務經理丁○○於偵查及本院證述明確（偵一卷
    第43頁、本院卷一第145 頁），且有前開國豐實業行統一發
    票專用章印文之告訴人公司出貨單（偵一卷第54頁）在卷可
    憑。觀諸該出貨單上明確記載：「客戶名稱：國豐實業行（
    陳明副總）」字樣，且於客戶簽章處，除蓋有國豐實業行
    統一發票專用章之印文外，尚有「副總陳明」印文及被告
    之簽名，足見被告係以國豐實業行副總之身分向告訴人公司
    訂購前開電腦商品，否則告訴人公司應於出貨單之客戶名稱
    處記載被告之個人名義，何有記載國豐實業行及被告職稱之
    理，且被告於簽收上開電腦商品時，何有蓋用國豐實業行統
    一發票專用章及「副總陳明」印文之理。故被告辯稱其向
    告訴人公司訂貨時，係以「陳明」之個人名義，並表明係
    供自己個人創業之用，與國豐實業行無關云云，違於事實而
    非可採。又證人蘇宏羱授權劉敏忠對外使用國豐實業行名義
    及統一發票專用章之範圍，限於「活力氧」產品之銷售業務
    ，不包括其他行為，而於「活力氧」產品之銷售過程，亦無
    以電腦產品為贈品之情形，業經證人蘇宏羱於本院證述：「
    （活力氧的產品，公司有無規定販賣多少會贈送電腦產品？
    ）沒有。」、「（你授權劉敏忠用國豐實業行來賣活力氧的
    產品，有無同意劉敏忠以國豐實業行名義從事販賣活力氧以
    外的行為？）沒有。」等語明確（本院卷二第70頁、74頁）
    。既劉敏忠不得以國豐實業行名義從事銷售「活力氧」產品
    以外之業務，而被告係受僱於劉敏忠以從事「活力氧」產品
    之銷售，則被告自亦同受此限制。故被告以國豐實業行名義
    向告訴人公司訂購上開電腦商品，顯已逾越證人蘇宏羱所授
    權之範圍，其就向告訴人公司訂購電腦商品一節，被告自不
    得使用國豐實業行之名義，更無權使用國豐實業行之統一發
    票專用章。從而被告於告訴人公司將上開電腦商品送至高雄
    縣橋頭鄉○○路93號之「活力氧」產品銷售辦公室時，擅自
    拿取置於辦公室內之國豐實業行統一發票專用章，蓋用於前
    開出貨單之「客戶簽章欄」內，表徵「國豐實業行」已收取
    貨物之證明，自屬盜用印章而偽造出貨單之行為；況依被告
    所辯，其係以個人名義訂購者，則其更無使用國豐實業行統
    一發票專用章於出貨單，以示國豐實業行收取貨物之理。被
    告辯稱其當時確為國豐實業行之執行副總，即有權使用國豐
    實業行之統一發票專用章於前開之出貨單云云，應非可採，
    且被告前開行為已影響國豐實業行、汎瑋公司對於商場交易
    行為之正確性及汎瑋公司對於買受人消費能力之評估，亦堪
    可認定。
(三)綜上所述，本案事證明確，被告前開行使偽造私文書之犯行
    ，實堪認定。又被告於91年9 月間及92年5 月間因連續行使
    偽造私文書之犯行，經本院於95年7 月7 日以94年度簡上字
    第1112號判處有期徒刑10月確定，且於該案審理中，因檢察
    官認本案被告於94年4 月22日所為偽造文書之犯行與該案之
    犯罪事實，具有連續犯之裁判上一罪關係，而以95年度偵字
    第9126號將本案之犯罪事實移送併辦，經本院94年度簡上字
    第1112號判決認本案犯罪事實與被告91年、92年間之犯行間
    ，並無裁判上一罪關係而予退回檢察官另行處理，有臺灣高
    等法院被告前案紀錄表及本院94年度簡上字第1112號刑事判
    決書附卷可參（本院卷第95頁至99頁），並經本院調取前開
    94年度簡上字第1112號案件全卷核閱無訛。查本案被告行使
    偽造私文書之犯罪時間為94年4 月22日，距前開業經判決確
    定之犯罪時間已近2 年，難認係基於同一概括犯意所為，故
    本案犯行與前開業經判決確定之犯行間，並無連續犯之裁判
    上一罪關係，自非本院94年度簡上字第1112號判決既判力效
    力所及；被告辯稱本案犯行為本院94年度簡上字第1112號確
    定判決效力所及，業經判決確定云云，實非可採，故本院應
    就被告之本案犯行依法論科。
二、查被告行為後，刑法業於94年2 月2 日修正公布部分條文，
    並於95年7 月1 日施行（以下簡稱現行刑法，95年7 月1 日
    施行前之刑法簡稱修正前刑法）。依現行刑法第2 條第1 項
    規定：「行為後法律有變更者，適用行為時之法律。但行為
    後之法律有利於行為人者，適用最有利於行為人之法律。」
    。又本次修正涵蓋之範圍甚廣，故比較新舊法時，應就罪刑
    有關之共犯、牽連犯、連續犯、有無累犯加重、自首減輕暨
    其他法定加減原因與加減例等一切情形，綜其全部罪刑之結
    果而為比較，復有最高法院95年5 月23日所為之95年度第8
    次刑庭會議決議可資參照。茲就本案有關之新舊法比較部分
    ，臚列如下：
(一)累犯部分：被告行為後，刑法第47條、第49條業已修正施行
    ；修正後刑法第47條規定「受徒刑之執行完畢，或一部之執
    行而赦免後，五年以內故意再犯有期徒刑以上之罪者，為累
    犯，加重本刑至二分之一。第九十八條第二項關於因強制工
    作而免其刑之執行者，於受強制工作處分之執行完畢或一部
    之執行而免除後，五年以內故意再犯有期徒刑以上之罪者，
    以累犯論。」與修正前刑法第47條規定「受有期徒刑之執行
    完畢，或受無期徒刑或有期徒刑一部之執行而赦免後，五年
    以內再犯有期徒刑以上之罪者，為累犯，加重本刑至二分之
    一。」不同；另修正後刑法第49條規定「累犯之規定，於前
    所犯罪在外國法院受裁判者，不適用之。」與修正前刑法第
    49條規定「累犯之規定，於前所犯罪依軍法或於外國法院受
    裁判者，不適用之。」互異。按「依最高法院九十五年度第
    八次及九十五年度第二十一次刑事庭會議決議意旨，甲受有
    期徒刑之執行完畢，於五年內之九十五年一月間故意再犯有
    期徒刑以上之罪，無論依修正前刑法第四十七條或修正後第
    四十七條第一項之規定均構成累犯，即無有利或不利之情形
    ，於刑法修正施行後法院為裁判時，無庸為新、舊法之比較
    。個案如有其他應依刑法第二條第一項之規定為新、舊法之
    比較情形時，依綜其全部罪刑之結果而為比較後，整體適用
    法律。」最高法院97年度第2 次刑事庭會議決議要旨著有明
    文。因本案無論適用新法或舊法，被告均構成累犯，依前開
    最高法院決議意旨，就累犯部分，即無有利或不利之情形，
    而無庸為新、舊法之比較。如本案有其他應依刑法第2 條第
    1 項之規定為新、舊法之比較情形時，應依綜其全部罪刑之
    結果而為比較後，整體適用法律。
(二)刑法第41條雖係關於刑罰執行事項，參照最高法院90年度台
    非字第223 號、92年度台上字第5220號、94年度台上字第85
    8 號判決要旨，若該條有所變更，亦應依刑法第2 條第1項
    之規定，比較新舊法，以資決定應適用之法律。修正後之刑
    法第41條就易科罰金之要件「犯最重本刑為5 年以下有期徒
    刑以下之罪」及「而受6 個月以下有期徒刑或拘役之宣告」
    部分，雖未變更，但就易科罰金之標準，由修正前之刑法第
    41條第1 項及罰金罰鍰提高標準條例第2 條之「100 元以上
    300 元以下折算1 日」（即新臺幣300 元以上900 元以下折
    算1 日），提高為「新臺幣1 千元、2 千元或3 千元折算1
    日」，刑法修正後之易科罰金標準，顯較不利於被告。至於
    新法將原有「因身體、教育、職業、家庭之關係或其他正當
    事由，執行顯有困難」規定，予以刪除，因該部分係屬於檢
    察官指揮執行時，所應審酌事項之規定（最高法院77年度台
    非字第158 號判決參照），而與法院應否諭知易科罰金之要
    件判斷無涉，從而，比較修正前、後之刑法、罰金罰鍰提高
    標準條例之規定，仍以修正前之刑法及罰金罰鍰提高標準條
    例之規定，較有利於被告。
(三)按被告犯罪後法律有變更，而比較行為時及裁判時之法律時
    ，應就與罪刑有關之共犯、未遂犯、結合犯以及累犯加重、
    自首減輕、暨其他法定加減原因與加減例等一切情形，比較
    其全部之結果，而為整體之適用，不能割裂而分別適用新舊
    法有利之條文（最高法院95年度台上字第3735號判決意旨參
    照）。本案經綜合比較之結果，爰認修正前刑法相關規定較
    有利於被告，故應依修正前刑法作為本案被告論罪科刑之依
    據。
三、按在出貨單之「客戶簽章欄」內簽名、蓋章，係表示收受貨
    物之意，其性質等同開立收據予他人，應屬私文書之一種。
    核被告所為，係犯修正前刑法第216 條、第210 條行使偽造
    私文書罪。其盜用印章之行為，係偽造私文書之部分行為；
    偽造私文書之低度行為，應為行使之高度行為所吸收，均不
    另論罪。又被告持以蓋用之國豐實業行統一發票專用章，為
    證人蘇宏羱授權下所製作，並非偽造，已詳如上述，公訴意
    旨認該統一發票專用章為被告利用不知情之刻印業者所偽造
    ，為間接正犯，容有誤認。至被告盜用國豐實業行統一發票
    專用章之部分，雖未經起訴，然與起訴行使偽造私文書部分
    具有實質上一罪關係，為起訴效力所及，本院應併予審理。
    又被告前因詐欺案件，經臺灣高等法院高雄分院以88年度上
    易字第1147號判處有期徒刑1 年確定，於90年5 月10日縮短
    刑期執行完畢一節，有臺灣高雄地方法院檢察署刑案資料查
    註紀錄表及臺灣高等法院被告前案紀錄表各1 份附卷可憑。
    是被告受徒刑執行完畢後，5 年內故意再犯本件有期徒刑以
    上之罪，為累犯，應依修正前刑法第47條規定加重其刑。爰
    審酌被告素行不良，此有臺灣高等法院被告前案紀錄表1 紙
    在卷可按，仍不思端正其行，竟冒用他人名義訂貨、取貨，
    危害社會經濟秩序，並致告訴人公司誤信而繼續與被告交易
    ，而終受有新臺幣（下同）388 萬6000元債權未能受償之損
    害（本院卷一第212 頁），且犯後否認犯行，態度不佳，及
    其犯罪之動機、手段等一切情狀，量處如主文所示之刑。又
    被告所為上開犯行，其犯罪時間係在96年4 月24日以前，合
    於中華民國九十六年罪犯減刑條例第2 條第1 項第3 款之規
    定，且無同條例第3 條所定不得減刑之情形，應將宣告刑減
    為二分之一，爰依同條例第7 條規定減如主文所示之刑，又
    被告所犯行使偽造私文書罪，為最重本刑為5 年以下有期徒
    刑以下之刑之罪，其宣告刑經本院依中華民國九十六年罪犯
    減刑條例之規定減為有期徒刑4 月，依同條例第9 條之規定
    ，並審酌被告為海專畢業、目前因手骨折而未就業（本院卷
    二第88頁）等情狀，併諭知易科罰金折算之標準如主文所示
    。另本案偽造之出貨單，經被告交付告訴人公司而屬告訴人
    公司所有，已非被告所有，爰不予宣告沒收；又刑法第219
    條所定不問屬於犯人與否沒收之者，以偽造之印章、印文或
    署押為限，盜用者不在其列（最高法院48年台上字第1533號
    判例要旨參照），本案偽造出貨單上所蓋之國豐實業行統一
    發票專用章印文，係盜用真正之印章所蓋用，依上開說明，
    自不得諭知沒收，附此敘明。
四、不另為無罪諭知部分
(一)公訴意旨另以：被告基於為自己不法所有之概括犯意，化名
    「陳明」，並自稱係國豐實業行之執行副總，向告訴人公
    司訂貨，而被告為取得告訴人公司信任，以遂其詐取財物目
    的，先於94年4 月22日，告訴人公司運送貨物至高雄縣橋頭
    鄉○○路93號時，在告訴人公司出貨單之「客戶簽章欄」蓋
    用「國豐實業行」印章之方式，表示「國豐實業行」收受貨
    物之意，並持之向告訴人公司行使，嗣後復以數次小額購買
    貨物，並均如期給付貨款之詐術，取得告訴人公司信任後，
    即在無付款意願之情形下，於附表所示之時間，以附表所示
    之名義，向告訴人公司大量訂購如附表所示貨物，致使其陷
    於錯誤而如數交付，被告乃先交付數紙支票用以支付貨款，
    嗣為換回支票，並簽立「簽發本票承諾書」及本票1 紙（發
    票日為94年10月5 日，面額為383 萬6000元，票號為696026
    號，付款日為94年11月30日），惟到期不獲兌現，告訴人公
    司並查知「國豐實業行」並無「陳明」其人後，始知受騙
    ，總計遭詐欺金額達443 萬600 元，而認被告涉犯修正前刑
    法第339 條第1 項之詐欺取財罪嫌，並於本院審理中經檢察
    官變更為修正前刑法第340 條常業詐欺罪嫌等語。惟按犯罪
    事實應依證據認定之，無證據不得認定其犯罪事實，刑事訴
    訟法第154 條第2項 定有明文。次按刑法第339 條第1 項詐
    欺取財罪之成立，係以意圖為自己或第三人不法所有為構成
    要件之一，即須有意圖為自己或第三人不法所有之主觀犯意
    存在，並表現於外，在客觀上有使用詐術，而使相對人陷於
    錯誤致交付財物，以遂其獲取不法所有犯意之目的者始克相
    當，若其行為未具備不法所有意圖之要件時，則非可繩以刑
    法詐欺之罪。公訴人認被告涉犯修正前刑法第340 條常業詐
    欺罪嫌，無非以證人即告訴代理人乙○○、證人丁○○、證
    人蘇宏羱於偵查中之證述，及報價單21紙、出貨單12紙、支
    票5 紙、本票及簽立本票承諾書各1 紙、國豐實業行登記公
    示詳細資料1 份為其論據。訊據被告則堅決否認有何常業詐
    欺之犯行，辯稱：「陳明」為其更名前之舊名，於其向告
    訴人公司訂貨時，其確實於國豐實業行任職執行副總，惟其
    向告訴人公司訂貨時，全部均係以個人之名義訂貨，並無以
    國豐實業行之名義訂貨，至於出貨單上客戶名稱記載「國豐
    實業行」，係告訴人公司自行所記載，且其於第一次交貨時
    即要求告訴人公司加以更正；嗣後其將貨品轉售與第三人，
    並以該買受之第三人之客票支付與告訴人公司，而其與告訴
    人公司之交易情形，不止於告訴人公司於本案所提出之12紙
    出貨單，尚有經其付清貨款之其他交易情形，且本案係因向
    其買受上開商品之第三人所交付之客票，未能如期兌現，致
    其積欠告訴人公司貨款，故其與告訴人公司均是遭第三人倒
    債之被害人；又於第三人客票未能兌現後，其尚有繼續向告
    訴人公司清償貨款，並與告訴人公司協商，而「簽發本票承
    諾書」及本票，於該承諾書與本票上，其除以「陳明」名
    義外，並加註「伯誌」，故其絕對無詐欺之犯意等語。
(二)經查：如附表所示被告向告訴人公司之12次訂貨中，除於94
    年9 月7 日係以福祿壽生活事業股份有限公司（下稱福祿壽
    公司）之名義外，其餘各次均係以國豐實業行之名義，且國
    豐實業行並無授權被告得以其名義對外訂購電腦商品一情，
    就交貨日期為96年4 月22日之交易已詳如前開有罪部分所述
    外，其他部分業經證人蘇宏羱於本院證述明確（本院卷二第
    74頁），及證人丁○○於本院證述：「（被告與證人第一次
    見面，是否即有向證人表態，這是被告個人要經營的事業，
    不是國豐的業務？）沒有，那是後來幫被告規劃福祿壽的事
    業時，被告才說的。」、「（是否第一次證人送貨到高雄縣
    橋頭鄉○○路93號時，證人在送貨單上面有寫「國豐」，當
    時被告有要求要打上被告個人名義？）這個不正確。因為訂
    購單上是國豐的章。」等語（本院卷一第38頁），且有經被
    告簽名之「致：國豐實業有限公司」之告訴人公司報價單21
    紙附卷可參（偵一卷第12頁至23頁及第60頁至64頁），其中
    尚有5 紙報價單並經蓋用「副總陳明」之職章（偵一卷第
    60頁、60頁反面、61頁反面至62頁反面）。參以被告與告訴
    人公司之交易，除上述12次之交易情形外，尚有其他交易情
    形，而其中有以被告個人名義與告訴人公司交易者，有被告
    與告訴人公司間之交易往來明細表在卷可參（本院卷一第15
    1 頁）；足見被告與告訴人公司交易時，在買受人為何人一
    節上，明確區別被告個人名義與國豐實業行之不同，即被告
    表明以個人名義所買受者，告訴人公司即以被告個人為該筆
    訂單之買受人，並非一概以國豐實業行為買受人。基上，於
    以國豐實業行為買受人名義之出貨單，為被告以國豐實業行
    名義向告訴人公司所為之訂貨，堪予認定。被告辯稱其係以
    個人名義訂貨，且要求告訴人公司更改買受人名義云云，應
    非可信。則被告未得國豐實業行之同意，而以國豐實業行名
    義向告訴人公司訂貨，使告訴人公司誤信其交易之對象為國
    豐實業行，進而對於買受人信用之評估存有錯誤，故被告偽
    以國豐實業行名義向告訴人公司訂貨之行為，應屬使告訴人
    公司陷於錯誤之詐術甚明。惟被告就向告訴人公司所訂貨物
    之貨款，有以第三人之客票支付告訴人公司，而所交付之客
    票，有如期兌現者，亦有到期不獲兌現者，就未兌現之客票
    ，被告有以換票或支付現金之方法以解決債務，且除附表所
    示12次出貨單外，就其他14次出貨單之交易貨款232 萬6545
    元，被告已先後於94年5 月至9 月間全部清償；且被告於附
    表所示12次之時間（94年6 月17至同年9 月7 日），向告訴
    人公司訂購如附表所示貨物，合計貨款430 萬6300元，被告
    先以第三人之支票支付貨款，於第三人支票經告訴人公司提
    示未獲付款後，被告除分別於94年9 月30日、10月1 日及11
    月12日，各清償35萬元、2 萬300 元及5 萬元，合計42萬30
    0 元外，並簽立「簽發本票承諾書」及本票1 紙（發票日為
    94年10月5 日，面額為383 萬6000元，票號為696026號，付
    款日為94年11月30日）與告訴人公司，惟到期不獲兌現，目
    前被告尚積欠告訴人公司388 萬6000元等節，為被告所坦認
    ，並經證人丁○○於偵查及本院證述明確（偵一卷第42頁、
    本院卷二第39頁至49頁），且於本院證述：「（證人之前有
    陳述，被告六月份的支票即有跳票，為何八、九月證人還願
    意出貨？）支票並非每一張都跳票，如果跳票，被告也會換
    票，或給付部分現金。」，另就被告94年4 月22日至同年6
    月17日前訂貨貨款之清償情形為「（一）5 月10日我們收了
    被告6 月30日的票，金額326500元，是給付出貨單編號0000
    000 、0000000 、0000000 。被告在5 月27日換票，換成7
    月2 日，金額228500元，付現金97525 。（二）出貨單編號
    0000000 ，是於6 月17日收了7 月29日的票，金額228500元
    ，換成7 月2 日的票，至於哪天來換票，沒有註記，金額仍
    是228500元。（三）出貨單編號0000000 ，是於6月13 日收
    了現金163800元，被告在7 月29日開了支票334500 元 ，於
    退票後，換成支票228500元，及現金163800元。（四）出貨
    單編號0000000 ，是於7 月13日收了8 月6 日的支票，金額
    30萬元。（五）出貨單編號0000000 ，是於7 月13日收了8
    月20日的支票，金額30萬。（六）出貨單編號0000000 ，是
    於7 月13日收了9 月3 日40萬元的支票。（七）出貨單編號
    0000000 ，是於7 月13日收8 月2 日10萬元支票（有兌現）
    （八）出貨單編號0000000 ，是於7 月13日收8 月5 日10萬
    元支票（有兌現）。（九）7 月2 日付現金10 萬 元，8 月
    1 日付現金134500元，7 月12日付現金15萬元，7 月13日付
    現金22220 元，7 月12日支付8 月6 日支票，金額30萬元，
    有兌現。（十）出貨單編號0000000 到0000000 共計000000
    0 元，扣除以被告個人名義訂貨之出貨單編號0000000 之35
    00元，扣除出貨單編號0000000 之2625元，出貨單編號0000
    000 之800 元，應該是0000000 元。（十一）上開現金7265
    45元，兌現之支票160 萬元，共計0000000 元，所以前開部
    分已經給付完畢。」等語（本院卷二第39頁至42頁），且有
    前開被告與告訴人公司間之交易往來明細表在卷可參（本院
    卷一第151 頁）、報價單21紙（偵一卷第12頁至23頁、第60
    頁至64頁）、出貨單12紙（偵一卷第6 頁至11頁）、被告簽
    具之「簽發本票承諾書」及本票各1 紙（偵一卷第3 頁至4
    頁）、告訴人公司提出之被告所欠貨款統計表（本院卷一第
    212 頁）附卷可參。觀諸前開被告自94年4 月22日至同年6
    月17日之近2 個月期間，即向告訴人公司訂購價值二百三十
    二萬餘元之商品，足見被告與告訴人公司之交易金額非小，
    則於同年6 月17日至9 月7 日之期間，被告向告訴人公司訂
    購價值430 萬6300元之商品，尚難認被告有短期內大量入貨
    之情形；且該等94年6 月17日前之貨款，係被告於94 年5月
    27日起至同年8 月6 日間陸續以現金、支票付清，尚且與本
    案未付貨款部分之訂貨期間重疊，可見於被告於取得告訴人
    公司所交付之貨品後，仍續行清償貨款；又被告於用以支付
    告訴人公司貨款之第三人支票於94年6 月間出現未如期兌現
    之情形後，被告於同年7 月至11月間仍持續出面與告訴人公
    司協商債務之處理，並積極以現金或換票之方式解決債務，
    而經被告換票後之支票，即有如期兌現者，雖尚有前述之貨
    款金額之支票未能如期兌現，被告即簽立前開「簽發本票承
    諾書」及本票1 紙，而承認其債務，且在前開「簽發本票承
    諾書」及本票1 紙中，除簽具「陳明」名義外，並加註「
    伯誌」字樣，足見被告於第三人支票不獲兌現時，並無逃逸
    ，而使告訴人公司求償無門。是被告辯稱其所取得之電腦商
    品轉售於第三人後，因第三人用以支付貨款之支票未能如期
    兌現，連帶使被告無法支應對於告訴人公司之貨款，尚非無
    據，從而難認被告於主觀上有不法所有之意圖。故此部分不
    能證明被告犯罪，此外復查無其他積極證據足資認定被告有
    何常業詐欺罪之犯行，原應為無罪之諭知，惟公訴意旨認此
    部分與前開有罪部分有方法、目的之牽連犯裁判上一罪關係
    ，爰不另為無罪之諭知，附此敘明。
據上論斷，應依刑事訴訟法第299 條第1 項前段，刑法第2 條第
1項 前段，修正前刑法第216 條、第210 條、第47條、第41條第
1項 前段，廢止前罰金罰鍰提高標準條例第2 條，現行法規所定
貨幣單位折算新臺幣條例第2 條，中華民國九十六年罪犯減刑條
例第2 條第1 項第3 款、第7 條、第9 條，判決如主文。
本案經檢察官丙○○到庭執行職務。
中    華    民    國    97    年    7     月    4     日
                  刑事第十三庭  審判長法  官  黃惠玲
                                      法  官  黃苙荌
                                      法  官  楊國煜
以上正本證明與原本無異。
如不服本判決應於收受本判決後10日內向本院提出上訴書狀，並
應敘述具體理由，如未敘述上訴理由者，應於上訴期間屆滿後20
日內補提理由書狀於本院（均須按他造當事人之人數附繕本）「
切勿逕送上級法院」。
中    華    民    國    97    年    7     月    4     日
                                      書記官  李憶如
附錄本案論罪法條
中華民國刑法第210 條（偽造變造私文書罪）
偽造、變造私文書，足以生損害於公眾或他人者，處5 年以下有
期徒刑。
中華民國刑法第216條（行使偽造變造或登載不實之文書罪）
行使第210 條至第215 條之文書者，依偽造、變造文書或登載不
實事項或使登載不實事項之規定處斷。
附表：
  ┌─┬─────┬─────┬────┬──────────────┬─────┐
  │  │ 訂貨日期 │ 客戶名稱 │訂貨金額│貨物名稱及數量（以出貨單為準│ 交付日期 │
  │  │          │          │（以出貨│）                          │          │
  │  │          │          │單為準）│                            │          │
  ├─┼─────┼─────┼────┼──────────────┼─────┤
  │1 │94年6 月17│國豐實業有│9萬7500 │1.ViewSonic VA712 17吋液晶顯│94年6月23 │
  │  │日        │限公司（國│元      │  示器5台                   │日        │
  │  │          │豐實業行）│        │2.ViewSonic VG910S 19吋液晶 │          │
  │  │          │          │        │  顯示器5台                 │          │
  ├─┼─────┼─────┼────┼──────────────┼─────┤
  │2 │94年6月27 │國豐實業有│47萬2500│宏碁 TravelMate 3002WTMi    │94年6月28 │
  │  │日        │限公司（國│元      │Sonoma 筆記型電腦10台       │日        │
  │  │          │豐實業行）│        │                            │          │
  ├─┼─────┼─────┼────┼──────────────┼─────┤
  │3 │94年6月28 │國豐實業有│9萬7500 │1.ViewSonic VA712 17吋液晶顯│94年6月28 │
  │  │日        │限公司（國│元      │  示器5台                   │日        │
  │  │          │豐實業行）│        │2.ViewSonic VG910S 19吋液晶 │          │
  │  │          │          │        │  顯示器5台                 │          │
  ├─┼─────┼─────┼────┼──────────────┼─────┤
  │4 │94年7月13 │國豐實業有│40萬元  │華碩 A6000/Va（A6Q740DD-Z6KX│94年7月20 │
  │  │日        │限公司（國│        │AA）筆記型電腦10台          │日        │
  │  │          │豐實業行）│        │                            │          │
  ├─┼─────┼─────┼────┼──────────────┼─────┤
  │5 │94年7月21 │國豐實業有│35萬2800│華碩 W5000A（W5G850DR-16DXAA│94年7月22 │
  │  │日        │限公司    │元      │）筆記型電腦7台             │日        │
  ├─┼─────┼─────┼────┼──────────────┼─────┤
  │6 │94年7月26 │國豐實業有│40萬元  │IBM ThinkRad R52（1847-HVI）│94年7月26 │
  │  │日        │限公司    │        │Sonoma 筆記型電腦10台       │日        │
  ├─┼─────┼─────┼────┼──────────────┼─────┤
  │7 │94年8月8日│國豐實業有│94萬5000│宏碁 TravelMate 3002WTMi    │94年8月11 │
  │  │          │限公司    │元      │Sonoma 筆記型電腦20台       │日        │
  ├─┼─────┼─────┼────┼──────────────┼─────┤
  │8 │94年8月17 │國豐實業有│9萬4500 │宏碁 ACER AL-1914 19吋液晶顯│94年8月16 │
  │  │日        │限公司    │元      │示器10台                    │日        │
  ├─┼─────┼─────┼────┼──────────────┼─────┤
  │9 │94年8月17 │國豐實業有│483000元│華碩 W5000A（W5G740DR-B6DXEA│94年8月17 │
  │  │日        │限公司    │        │）筆記型電腦10台            │日        │
  ├─┼─────┼─────┼────┼──────────────┼─────┤
  │10│94年9月2日│國豐實業有│69萬5100│1.華碩 A6000/Vc（A6B740DR-Z6│94年9月2日│
  │  │          │限公司    │元      │  DXCA）筆記型電腦20台      │          │
  │  │          │          │        │2.DVD-Dual 燒錄器1台        │          │
  ├─┼─────┼─────┼────┼──────────────┼─────┤
  │11│94年9月5日│國豐實業有│19萬9500│ViewSonic VA905 19吋超薄邊框│94年9月5日│
  │  │          │限公司    │元      │液晶顯示器20台              │          │
  ├─┼─────┼─────┼────┼──────────────┼─────┤
  │12│94年9月7日│福祿壽生活│19萬3200│Turbo Maker智慧領航員網頁資 │94年9月7日│
  │  │          │事業股份有│元      │料庫1份（包含軟體）         │          │
  │  │          │限公司    │        │                            │          │
  └─┴─────┴─────┴────┴──────────────┴─────┘


司法院資訊處製作；財團法人民間司法改革基金會備份。
